【裁判字號】    99,台上,1739
【裁判日期】    990916
【裁判案由】    損害賠償等
【裁判全文】
最高法院民事判決            九十九年度台上字第一七三九號
上  訴  人  甲○○原名林麵）.
訴訟代理人  吳玲華律師
被 上訴 人  乙○○
            丙○○
上列當事人間請求損害賠償等事件，上訴人對於中華民國九十九
年五月三十一日台灣高等法院第二審判決（九十七年度重上字第
九五號），提起上訴，本院判決如下：
    主  文
原判決關於駁回上訴人對被上訴人乙○○之上訴及該訴訟費用部
分廢棄，發回台灣高等法院。
其他上訴駁回。
第三審訴訟費用，關於駁回其他上訴部分，由上訴人負擔。
    理  由
本件上訴人主張：伊與被上訴人乙○○及訴外人曾黃麗真、何秉
澄共同集資，由曾黃麗真、何秉澄各出資三分之一，伊與乙○○
各出資六分之一，伊委由乙○○出面參與，以曾黃麗真之名義，
於民國九十二年十一月六日總價新台幣（下同）一億二千五百八
十八萬元標得坐落台北市○○區○○段六小段二七四地號土地應
有部分一○○○○分之一四五四及其地上建號二九三二號即門牌
台北市○○○路○段二二六巷三二號一（下稱系爭一樓房地）、
二、四至九樓、地下室公共設施、停車位等建物，伊依乙○○之
指示，於九十二年十一月六日、同年十一月十七日將出資額七百
五十萬元交付乙○○，嗣經會算結果，發現伊超付一百九十六萬
一千八百六十二元，經催討後，乙○○於九十三年十月間將系爭
一樓房地所有權移轉登記予伊，伊取得該房地，始知乙○○與被
上訴人丙○○之間，並無買賣關係存在，通謀虛偽製作不實之買
賣契約，乙○○於丙○○未支付價金之情形下，將系爭一樓房地
移轉與丙○○，並持之向訴外人聯邦商業銀行股份有限公司（下
稱聯邦商銀）貸款二千七百萬元，扣除清償訴外人新竹國際商業
銀行股份有限公司之貸款一千九百四十四萬七千七百元，使伊無
端承受超額貸款七百五十五萬二千三百元之債務，連同起訴前繳
付之利息二十八萬八千六百九十元，共計受有七百八十四萬零九
百九十元之損害，而伊與乙○○間有委任及合夥或隱名合夥之混
合關係，自得依民法第二百二十七條、第五百四十一條、第五百
四十二條、第五百四十四條、第六百九十七條、第七百零一條、
第七百零七條、第七百零九條、第一百七十九條及第一百八十四
條之規定，請求乙○○及丙○○連帶賠償其所受損害及返還不當
得利。伊超付之出資額一百九十六萬一千八百六十二元，亦得請
求乙○○返還等情，求為命（一）乙○○及丙○○連帶給付七百
八十四萬零九百九十元，及自起訴狀繕本送達翌日起算之法定遲
延利息；（二）乙○○給付一百九十六萬一千八百六十二元，及
自起訴狀繕本送達翌日起算之法定遲延利息之判決。
被上訴人乙○○則以：上訴人並未參加伊與曾黃麗真、何秉澄間
之合夥，而係於得標之後始與伊成立合夥關係，當時伊要求上訴
人須出資七百五十萬元現金，伊為勞務出資。本件係合夥或隱名
合夥之法律關係，在未經清算程序之前，上訴人不得主張伊就合
夥事業之處理有侵權行為及債務不履行之情事。縱伊與曾黃麗真
、何秉澄之間，已完成清算及分配，亦與上訴人、伊間之合夥無
關。上訴人與伊之合夥，迄未清算，自難認其受有損害；被上訴
人丙○○亦以：伊與乙○○就系爭一樓房地確有買賣契約，亦無
製作不實之買賣契約，伊取得該房地，自得向銀行貸款。上訴人
之請求，即無理由等語，資為抗辯。
原審以：乙○○與曾黃麗真、何秉澄共同集資各出資三分之一，
以曾黃麗真之名義，總價一億二千五百八十八萬元標得含系爭一
樓房地在內之上開房地，系爭一樓房地原登記於曾黃麗真名下，
再移轉為丙○○所有，嗣於九十三年十月二十六日移轉所有權登
記予上訴人等情，為兩造所不爭，惟上訴人於本件起訴狀已載明
：伊委由乙○○出面參與三分之一權利等語，是乙○○辯稱本件
係伊與曾黃麗真、何秉澄合夥投標，堪信為真。則上訴人與乙○
○、曾黃麗真、何秉澄之間，並不成立合夥、隱名合夥或共同集
資關係。本件既係乙○○與曾黃麗真、何秉澄合夥投標，標得含
系爭一樓房地在內之上開房地，應屬該合夥之財產。系爭一樓房
地即屬乙○○與曾黃麗真、何秉澄之合夥財產，乙○○等人就該
房地所為處分，非上訴人所得干預。且系爭一樓房地抵押權設定
之狀態，上訴人本可向地政機關查詢得知，如不同意該房地之抵
押權擔保貸款高達二千七百萬元，自可拒絕移轉登記為所有權人
，其仍辦理所有權移轉登記，足見上訴人對於該房地設定抵押權
擔保貸款並無異議。上訴人雖主張被上訴人偽造曾黃麗真之簽名
，簽署系爭一樓房地之買賣契約，以不實買賣契約向地政機關辦
理所有權移轉登記予丙○○，丙○○再持向聯邦商銀貸款，受有
利益云云，然為被上訴人所否認，且系爭一樓房地屬乙○○與曾
黃麗真、何秉澄之合夥財產，上訴人於取得該房地所有權之前，
對系爭一樓房地並無任何權利存在，則丙○○自曾黃麗真取得系
爭一樓房地所有權，持向聯邦商銀貸款，與上訴人無涉。是上訴
人主張乙○○、丙○○就系爭一樓房地所為買賣契約，構成共同
侵權行為，丙○○受有利益，應負不當得利返還責任云云，殊不
足取。按民法第六百八十二條第一項規定合夥人於合夥清算前，
不得請求合夥財產之分析。本件上訴人與乙○○、曾黃麗真、何
秉澄之間，並不成立合夥或共同集資關係，其在第一審提出之原
證四號單據及原證十二號會算書，係乙○○與曾黃麗真、何秉澄
間之計算書，此觀上開單據記載「三人平均分擔」乙詞即明；且
上訴人自認系爭一樓房地曾經出租，上開計算書並無出租收益之
計算，上訴人以上開計算書作為其與乙○○間之合夥已完成清算
之依據，即不足取。乙○○辯稱伊與上訴人間並未完成合夥之清
算等語，應可採信。上訴人與乙○○間之合夥，既未完成清算程
序，則其主張依民法第六百八十條準用民法第五百四十條、第五
百四十四條之規定，請求乙○○應負債務不履行之損害賠償責任
，並返還超付出資之金額，即屬無據。綜上，上訴人依共同侵權
行為、不當得利、委任及合夥之法律關係，請求乙○○、丙○○
連帶給付七百八十四萬零九百九十元，乙○○給付一百九十六萬
一千八百六十二元，及均自起訴狀繕本送達翌日起算之法定遲延
利息，為無理由，不應准許等詞，爰維持第一審所為上訴人敗訴
之判決，駁回其上訴。
關於廢棄發回部分（即關於上訴人依委任及合夥之法律關係，請
求乙○○給付部分）：
惟查，原審既認定上訴人持有含系爭一樓房地在內上開房地投標
合夥相關之上開原證四號單據及原證十二號會算書等計算書，且
乙○○於第一審具狀承認其與曾黃麗真、何秉澄三人於九十三年
一月一日簽立產權分配協議書，將上開房地一、二樓部分分配給
被告（即乙○○），被告當時曾詢問原告（即上訴人）是否願意
承受系爭一樓房地等情（見一審卷第一宗第一○五頁），於此情
形，則上訴人何以持有上開之計算書？如係乙○○所交付，其真
意為何？倘上訴人與乙○○間有隱名合夥（或合夥）關係，該合
夥是否已完成清算程序？原審未詳查審認，遽為不利於上訴人之
判決，自嫌速斷。又上訴人於第一審及原審均具狀請求訊問證人
羅李淑蘭、林清池等人，以證明其與乙○○間合夥關係確已完成
清算程序，並查明九十三年十一月一日、三日、九日有無在場見
聞乙○○將投標、費用明細資料交給上訴人，進行對帳、清算？
有無向上訴人表示償還超貸之七百五十五萬二千三百元及代墊款
一百九十六萬一千八百六十二元？（見一審卷第二宗第八二頁至
第八三頁、原審卷第四六頁至第四八頁），此攸關上訴人與乙○
○間之合夥是否已完成清算程序，而得請求乙○○給付？原審未
依上訴人之聲請訊問上開證人，且未於判決理由中說明不予訊問
之理由，亦有判決不備理由之違法。上訴論旨，執以指摘原判決
關於此部分為不當，求予廢棄，非無理由。
關於駁回上訴部分（即關於上訴人依侵權行為及不當得利之法律
關係請求乙○○及丙○○連帶給付部分）：
原審就此部分之請求，以上開理由，維持第一審所為上訴人該部
分敗訴之判決，經核於法並無違誤。又查，原審既認定上訴人與
乙○○、曾黃麗真、何秉澄之間，並不成立合夥、隱名合夥或共
同集資關係，而乙○○與曾黃麗真、何秉澄合夥所標得之系爭一
樓房地，屬於該合夥之財產。則上訴人於取得該房地所有權之前
，對於該合夥人與丙○○間就該房地所為買賣及丙○○持向銀行
抵押貸款等行為，均無任何權利可言。且上訴人起訴主張依共同
侵權行為、不當得利、委任及合夥之法律關係請求乙○○與丙○
○連帶賠償其所受損害及返還不當得利，學者稱為競合訴之合併
。原審就上訴人所主張之數項標的逐一審判，其中認本於共同侵
權行為及不當得利而為請求，均無理由，因而為上訴人敗訴之判
決，並無不合。上訴論旨，仍執陳詞，指摘原判決關此部分為不
當，聲明廢棄，難認有理由。
據上論結，本件上訴為一部有理由，一部無理由。依民事訴訟法
第四百七十七條第一項、第四百七十八條第二項、第四百八十一
條、第四百四十九條第一項、第七十八條，判決如主文。
中    華    民    國  九十九  年    九    月   十六   日
                      最高法院民事第四庭
                          審判長法官  劉  延  村
                                法官  許  澍  林
                                法官  黃  秀  得
                                法官  鄭  傑  夫
                                法官  魏  大  喨
本件正本證明與原本無異
                                      書  記  官
中    華    民    國  九十九  年    九    月  二十八  日
                                                       s

司法院資訊處製作；財團法人民間司法改革基金會備份。
